臺灣臺南地方法院刑事判決　　　　　　　　　　　　　　九十年度自字第二二八號
　　自　訴　人　蔡美惠即丙○○.
　　被　　　告　己○○
右列被告因詐欺案件，經自訴人提起自訴，本院判決如左：
    主  文
己○○無罪。
    事  實
一、自訴意旨略稱：被告己○○意圖為自己不法之所有，於民國八十八年八月十八日
    ，至台南市○○路○段七０三巷十二號自訴人經營之「高源當鋪」，以其所有之
    車號Ｄ二─三九二五號、一九九七．八月年份福特廠牌自小客車一輛，向自訴人
    押當新台幣（下同）二十萬元，約定期間自八十八年八月十八日起至同年十一月
    十七日滿當。惟被告另以業務為由，向自訴人借用質押車，雙方並訂立切結書約
    定至八十九年三月十七日歸還，自訴人不疑有他，遂於被告出具切結書後，陷於
    錯誤，將押當車輛交予被告使用。詎押當期滿後，被告並未依約履行，經自訴人
    多次催討，被告均置之不理，嗣自訴人經傳真查詢得知被告於八十九年一月六日
    已將該車賣到高雄縣，惟被告之汽車行車執照及新牌照登記書正本均留在自訴人
    店內，應無法辦理過戶，因認被告涉有刑法第三百三十九條第一項之詐欺取財罪
    嫌及偽造文書罪嫌等情。
二、查自訴人認被告涉有上開罪嫌，無非以被告己○○所立之當票、二十萬元本票、
    押當車輛借用保管切結書、附買回條件汽機車買賣合約書、行車執照、新領牌照
    登記書、存證信函及事後未將車輛返還，另將車輛移轉予第三人為主要依據。訊
    據被告己○○固坦承有於右揭時、地向自訴人借款等情不諱，惟堅決否認有詐欺
    犯行，辯稱：「我母親不知道我在當舖有借錢。我母親委託我表哥賣車子，我表
    哥跟車行有認識，我母親在我房間找到我的身分證及車籍資料，再委託車行把車
    賣掉，從頭到尾我都不知情。．．．。之前我母親跟我說他想要賣車，我不知道
    他已經找好我表哥把車賣掉。」、「因我是單親家庭，我媽媽幫我帶小孩，加上
    家中經濟不好，她想要賣車，而在出售車子前兩個禮拜之前，我媽媽曾口頭我提
    過要賣車之事，當時我並沒有回答什麼，因我有在當舖借錢，但我也不敢跟我媽
    媽提起借錢一事。」、「（有無向車行稱：行車執照在舖？）沒有因當時我不在
    場。」等語。
三、按犯罪事實，應依證據認定之，無證據不得推定其犯罪事實，又不能證明被告犯
    罪者，應諭知無罪之判決，刑事訴訟法第一百五十四條、第三百零一條第一項分
    別定有明文。次認定不利於被告之事實，須依積極證據，苟積極證據不足為不利
    於被告事實之認定時，即應為有利於被告之認定，更不必有何有利之證據；事實
    之認定，應憑證據，如未能發現相當證據，或證據不足以證明，自不能以推測或
    擬制之方法，以為裁判基礎。最高法院三十年上字第八一六號及四十年台上字第
    八六號分別著有判例可參。且刑法第三百三十九條第一項詐欺罪之成立，以意圖
    為自己或第三人不法所有，以詐術使人將本人或第三人之物交付為要件，所謂以
    詐術使人交付，必須被詐欺人因其詐術而陷於錯誤，若其所用方法不能認為詐術
    ，亦不致使人陷於錯誤，即不構成該罪（最高法院四十六年台上字第二六○號判
    例參照）。再按該條項之詐欺罪，必須行為人自始意圖不法所有，以客觀上足以
    使人陷於錯誤之手段，欺矇被害人使為財物之交付，始足當之。如被害人明知其
    經營方式會產生相當之風險，猶以之為業，則被害人對於風險既有認識，且評估
    後自願承擔該風險，即難認有何陷於錯誤之虞，其縱然因此受有損害，依前揭最
    高法院四十六年台上字第二六０號判例意旨，應認不成立詐欺罪。
四、經查：
（一）自訴人認被告己○○涉有詐欺罪嫌，固據其提出當票、二十萬元本票、押當車
      輛借用保管切結書、附買回條件汽機車買賣合約書、行車執照、新領牌照登記
      書及存證信函等影本為證。惟自訴人提出之押當車輛借用保管切結書，該項契
      約係屬定型化契約模式，且經本院審視該契約內容，除被告於上填載個人資料
      如住址、身份證統一編號、聯絡電話外，雙方並未約定特定供押當之車輛、押
      當金額、借用期間及應返還押當車輛之日期，更未見被告提出何等之工作證明
      文件，則此等借貸方式應係自訴人所提供之免留車押當借款，並非因被告施用
      詐術才同意將車輛暫借被告使用，參諸前開說明，自訴人既明知其所經營之免
      留車押當借款之營業方式有一定之風險，猶在押當人未提供任何擔保品之情形
      下，將押當之車輛交還被告使用，被告押當後取回車輛之行為，即難認係施用
      詐術之行為，自訴人亦無受騙可言。次查，除上開資料外，尚有自訴人與被告
      簽訂之汽車買賣合約書一份在卷可參，惟自訴人明知交還押當物與被告於其經
      營之押當業會生無留質物，被告有不再取贖之風險，竟仍將押當之車輛交還外
      ，並與被告簽訂該押當車輛之買賣契約，被告既於押當之日簽發二十萬元本票
      ，又於同日簽訂以押當車輛出賣與自訴人之汽車買賣合約書，被告於事後縱未
      贖回車輛，亦難認其對押當之二十萬元有不法所有之意圖。再查，本件登記於
      被告名下之車牌號碼Ｄ二─三九二五號、一九九七．八月年份福特廠牌自小客
      車之汽車，於八十八年十二月三十日由被告之母親戊○○○出賣予甲○○，被
      告並不知情乙節，業據證人即被告之母戊○○○於本院審理時證述：「大約八
      十九年間，我委託我姪子賣給車行，因他與車行有熟。」、「（你知否她已將
      系爭車子拿去典當？）不知道。」、「（賣車的證件何來？）都在己○○的房
      間裡，我們平日均將證件放置該處。」、「（為何拿去賣給車行？）因當時己○○沒有在開，我缺錢，就賣了。」等情；證人丁○○證稱：「（是否有幫忙
      賣車子？）是被告的母親想要賣車，所以打電話委託我介紹車行甲○○給她認
      識，然後我當天就請甲○○辦理，甲○○隨即去被告的母親家談妥後，我才去
      被告的母親家，當時在場只有我及甲○○及被告的母親。」等語；而證人甲○○亦證稱：「（系爭車子如何買入？）是透過被告表哥介紹，我到被告媽媽住
      處談買賣，有關車子的證件也都是被告媽媽交給我的。」、「（是否包括行車
      執照？）事情已久忘記了，而實際上如果沒有行車執照的話，也可以申請補發
      。」等語明確，則互核前開二人證詞，均證稱賣車一事是證人即被告母親戊○○○所為乙節一致，準此，即難遽認被告知曉並參與賣車行為，進而亦無從認
      定被告於典當汽車初始，已有不法所有之詐騙意圖，才於典當不久即出賣該車
      予第三人，職是，尚不能遽以詐欺罪論處。
（二）自訴人另認被告自小客車之行車執照及新領牌照登記書已質押於當鋪，何以仍
      能辦理過戶手續，伊將其自小客車所有權移轉予第三人，應涉有偽造文書罪嫌
      。惟查，監理機關辦理補照及補登記書乙事，僅需由汽車商業同業公會代辦人
      持車主身分證明書即可辦理相關手續，並無須載明原因，且本件代辦手續是車
      行請人代辦等情，業據證人即代辦人乙○○於本院審理時到庭證稱屬實，並有
      交通部公路局嘉義區監理所台南監理站九十年八月二十三日（九十）嘉監南字
      第九０一六一七０號函附汽（機）車各項異動作業登記單在卷可稽，足見補發
      行車執照及新領牌照登記書之手續係由證人乙○○一手代辦，此外，又無其他
      證據證明被告確有參與辦理賣車過戶手續，自不能逕以刑責相繩。
（三）綜上所述，自訴人之指訴難認被告有詐欺及偽造文書等情，此外，復查無其他
      積極證據足資證明被告確有自訴人所指之犯行，揆諸首揭說明，不能證明被告
      犯罪，依法應諭知無罪之判決。
據上論斷，應依刑事訴訟法第三百四十三條、第三百零一條第一項，判決如主文。
中　　　華　　　民　　　國　　　九十一　　　年　　　二  　　月　　一　　日
                                  臺灣臺南地方法院刑事第五庭
                                      審判長  法  官
                                              法　官
                                              法  官
右正本證明與原本無異。
如不服本判決，應於判決送達後十日內，向本院提出上訴狀。
                                          書記官
中　　　華　　　民　　　國　　　九十一　　　年　　　二　　  月　　一　　日
